【裁判字號】    89,簡上,5
【裁判日期】    890531
【裁判案由】    確認本票債權不存在
【裁判全文】
臺灣基隆地方法院民事判決  八十九年度簡上字第五號
    上  訴  人  乙○○
    訴訟代理人  呂金貴律師
    被  上訴人  甲○○      住台北縣金山鄉○○路九十八號
    訴訟代理人  劉興源律師
右當事人間請求本票債權不存在事件，上訴人對於中華民國八十八年十月六日本院基
隆簡易庭八十八年度基簡字第五○五號第一審判決提起上訴，本院判決如左：
    主    文
上訴駁回。
第二審訴訟費用由上訴人負擔。
    理    由
甲、上訴人方面：
  一、聲明：求為判決：(一)原判決廢棄。(二)確認被上訴人持有上訴人於民國八十
      五年十二月九日所簽發，八十六年六月三十日到期，票據號碼三六三二○二，
      面額新台幣三百八十萬元之本票債權關係不存在。
  二、陳述：除與原審判決書所載者相同茲予引用外，補稱：
    (一)上訴人願意承擔訴外人陳帶娣之本票債務，乃因被上訴人曾承諾協助申領取
        得基隆市信義區○○○段五五等地號之雜項執照並開工後，上訴人可獲得營
        收之利益，於扣除必要費用及利益後，尚可清償該本票債務，因而與被上訴
        人簽訂協議書，此由協議書提及「基隆市信義區○○○段五五的地號申領之
        雜項執照  (基隆市政府工務局八十二工建字第○○○七號)核發後 (以八十
        六年元月七日為預定期限) ，自開工後之營收扣除必要費用之盈餘儘先清償
        上開參佰捌拾萬元」，且約定「若遇特殊情況，雙方得另行協商」等云云，
        是解釋兩造之協議內容，不得拘泥所用之文字表示，仍應探求當事人之真意
        情形。
    (二)依上訴人所提「八十八年九月七日甲○○與乙○○談話錄音譯文」之內容，
        可看出被上訴人對於上訴人所稱「於八五年十二月九日接受三八○萬之債務
        並開具本票給被上訴人，其條件是取得基隆市信義區○○○段五五地號雜項
        執照開工，並從收入盈餘中優先清償三八○萬元之債務」一節，被上訴人除
        無反對之表示，並稱「對了，對了」或「這我知道，這種情形我瞭解」云云
        ，足證被上訴人確實曾承諾同意負擔協助取得雜項執照之義務，並以申領雜
        項執照營運獲利為本票權利行使之停止條件。
    (三)系爭本票既為上訴人承擔訴外人陳帶娣之本票債務，而與被上訴人簽訂協議
        書，並約定以「基隆市信義區○○○段五五等地號申領之雜項執照核發後，
        自開工後之營收扣除必要費用之盈餘儘先清償」為其條件，換言之，被上訴
        人應協助上訴人就協議書所載土地之開發取得雜項執照，並於開工後就營收
        於扣除必要之費用所有盈餘時償還之停止條件。因被上訴人始終未協助上訴
        人取得該等土地開發之雜項執照，後因過期上訴人欲往繼續聲請核發執照，
        均未經核准。系爭本票債務之清償既附有條件，且被上訴人就其應履行之義
        務並未配合完成，即屬條件未成就，且上訴人曾多次與被上訴人協商未蒙理
        會，被上訴人又未依法向上訴人提示本票請求付款，竟遽行聲請裁定為強制
        執行，其所為之各行為應屬不合法，自不得向上訴人主張有本票之債權存在
        。
    (四)本案兩造於八十五年十二月九日簽訂協議書，乃源起於訴外人陳帶娣之故徐
        紹錦於八十二年八月十七日與陳憲率為提供填土場地及申請執照的事宜，曾
        簽訂合約書，約定由陳憲章提供基隆市信義區○○○段三四、三六等地號共
        二十七筆財團法人靈泉禪寺之土地及同段四九、五二等地號共三十三筆簡福
        財之土地，及毗臨國有土地者提供給徐紹錦作為填土工程，由徐紹錦付總款
        一億元，於八十二年十一月三日報准基隆市政府開工放樣，八十三年三月正
        式開工。被上訴人於八十三年八月間以靈鷲山弟子名義向地主財團法人靈泉
        禪寺董事長莊清旺哭訴，說徐紹錦詐騙被上訴人九百萬元，莊清旺遂請徐紹
        錦負責清償該筆款本息計一千萬元，否則即要取消合約，徐紹錦迫於無奈遂
        與被上訴人協議雙方同意於工程營運時分期攤還，嗣徐紹錦清償六百二十萬
        元，詎在八十四年三、四月間因工地遭受基隆區黑道開槍脅迫，因而關閉停
        工，致徐紹錦無法清償尾款，至八十五年被上訴人向本票背書人陳帶娣追償
        ，經徐紹錦及陳帶娣再三請求上訴人，且被上訴人亦保證鼎力協助過土方入
        工地及重新取得雜項執照的條件下，上訴人才與被上訴人簽訂協議書，足見
        陳帶娣與被上訴人甲○○查無債務關係，僅因春徐紹錦背書而受追索，是被
        上訴人未協助辦理取得雜項執照庭向上訴人請求票款，應無理由。
  三、證據：援用原審之證據方法，並提出徐紹錦與陳憲章簽訂立合約書、財團法人
      靈泉禪寺與鄒樹茂等人所簽立合約書、同意書、基隆市政府工務局基府工管字
      第○○○七號雜項整地執照、委託書、申請書(以上均為影本)等資料為據。
乙、被上訴人方面：
  一、聲明：求為判決駁回上訴。
  二、陳述：除與原審判決書所載者相同茲予引用外，補稱：
    (一)被上訴人無協助上訴人取得雜項執照之義務。上訴人提出之錄音帶，並非真
        正，上訴人可將兩造過去多次談話加以剪接，況上訴人提出之錄音帶乃非法
        取得，應無證據能力。且依上訴人稱被上訴人有協助取得雜項執照云云，所
        謂協助係指從旁輔佐，非謂負責，二者並不相同。
    (二)協議書第二條之意旨在保護被上訴人，其目的在防止上訴人將該盈餘挪為他
        用，以保障被上訴人受償之機會，該第二條只是例舉上訴人清償債務之其中
        一項來源，被上訴人為恐上訴人挪用該盈餘或營運結果無盈餘，或上訴人未
        取得雜項執照，乃另約定上訴人最近應於八十六年六月三十日以其他財源付
        清全部票款，被上訴人給上訴人兩年以上之寬限始聲請本票強制執行，應屬
        仁至義盡。至上訴人與陳帶娣間基於何種對供關係始同意承擔陳帶娣之債務
        ，為上訴人與陳帶娣之事，而債務承擔對於債權人所言為無因行為，與被上
        訴人無涉。
  三、證據：援用原審之證據方法。
    理      由
一、本件上訴人起訴主張：其為承擔訴外人陳帶娣對被告所負之本票債務而開立如訴
    之聲明所示之本票一紙交付被上訴人，同時與被上訴人簽訂協議書，其中第二項
    約定以「基隆市信義區○○○段五十五等地號申領之雜項執照（基隆市政府工務
    局第八十二工建字第０００七號）核發後（以八十六年元月七日為預定期限），
    自開工後之營收扣除必要費用之盈餘儘先清償」為其條件，並約定「若遇特殊情
    況，雙方得另行協商」，被上訴人亦曾口頭上應允協助原告辦理前開雜項執照，
    則被上訴人自應協助原告就協議書所載土地之開發取得雜項執照，且於開工後就
    營收於扣除必要之費用而有盈餘為上開本票債務清償之條件償還該票據債務。惟
    被上訴人始終未履行義務，即屬條件未成就，上訴人亦曾多次與被上訴人協商，
    均未蒙理會，而被上訴人更進而以前開本票聲請鈞院以八十八年度票字第二九二
    三號裁定准予強制執行，其行為顯非合法，故訴請確認該本票債權不存在。被上
    訴人則以：該協議書並無「被上訴人應協助上訴人取得雜項執照」之協議，其自
    無協助上訴人取得雜項執照之義務；且依雙方之協議，上訴人應於八十六年六月
    三十日前清償全部票款，否則，即任由被上訴人依法行使權利，上訴人既未依約
    清償，被上訴人自得聲請法院就該本票裁定准予強制執行。又本票乃無因證券，
    縱原因關係不存在，於票據行為並無影響，況上訴人係為承擔訴外人陳帶娣之票
    據債務而簽發本票，其原因關係乃合法有效等語置辯，求為駁回上訴人之訴等語
    ，資為抗辯。
二、經查，上訴人主張其為承擔訴外人陳帶娣對被告所負債務，遂開立系爭本票交付
    被上訴人作為清償，同時與被上訴人簽訂協議書，而協議書中所定之雜項執照嗣
    並未取得，致無法開工營運，獲取盈餘以供償債等情，有系爭本票及協議書影本
    各一紙為證，且為被告所不爭執，固堪信為真實。
三、按支票固為無因證券，票據債務人不得以自己與發票人或執票人前手間所存抗辯
    事由對抗執票人，然發票人仍得以自己與執票人間所存抗辯事由對抗執票人，此
    觀票據法第十三條上段規定自明，則本件上訴人如確有基於簽發本票之原因，即
    前述債務承擔之協議所生抗辯事由得以阻卻被告之請求時，雖非不得據以提起本
    件確認本票債權不存在之訴，惟本件所應審究兩造爭執之重點，厥在協議書中所
    定申領雜項執照以利開工營運一事，是否為該契約所定被告應負之義務，且其履
    行協助申領雜項執照之義務，俾得順利開工營運獲得盈餘，是否為被告得本於系
    爭本票請求履行之條件？
    (一)經查，兩造訂立之協議書第二項所載：「乙○○（上訴人）同意於基隆市信
        義區○○○段五十五等地號申領之雜項執照（基隆市政府工務局第八十二工
        建字第０００七號）核發後（以八十六年元月七日為預定期限），自開工後
        之營收扣除必要費用之盈餘儘先清償上開三百八十萬元，但最遲應於八十六
        年六月三十日前付清全部票款，如有遲延任由甲○○（即被上訴人）依法執
        行本票權利」等語，雖語意上有所含糊，惟該協議書開宗明義即記載「立協
        議書人乙○○茲同意無條件承擔陳帶娣如附件之四紙本票票款債務合計新台
        幣三百八十萬元．．．．．，雙方並就該三百八十萬元之清償約定如次．．
        ．．．」；而協議書第二項僅表明票據債務人以八十六年元月七日為預定取
        得協議書所載地號開工之雜項執照之期限，於有資力時，將儘先清償該系爭
        票據債務；又協議書之第三項係指若上訴人即票據債務人於本票到期日前，
        遇有特殊狀況，應知會被上訴人即票據權利人，雙方得另行協商。核其真意
        ，當係合意由原告無條件承擔訴外人之債務後，並就發票人清償票據債務之
        方式有所約定，或為上訴人預見在某期限前取得相當之工作而有資力時，將
        儘先以之清償積欠被上訴人之本票債務，或為上訴人在本票到期日前遇有特
        殊情況時，可與被上訴人商量清償本票債務之方式，但無論如何，綜觀全文
        並無被上訴人同意負擔協助取得雜項執照義務之任何記載，且依其記載以盈
        餘「儘先」清償，及最遲於八十六年六月三十日前付清觀之，文義上尚難解
        為兩造有以申領雜項執照營運獲利為本票權利行使之停止條件之意。
    (二)上訴人雖復主張兩造間口頭上就被上訴人負有協助義務一事有所合意，惟由
        上訴人所提出之兩造於八十八年九月七日談話錄音譯文觀之，被上訴人僅表
        示「瞭解」上訴人接受三百八十萬元之債務，並開具本票給被上訴人是以取
        得基隆市信義區○○○段五五等地號雜項執照開工後，從收入盈餘中優先清
        償該三百八十萬元債務之情形，但並非就債務之承擔附有條件或被告負有協
        助取得雜項執照之義務等情所為之具有法效意思之合意，是其主張殊無可採
        。
    (三)按解釋契約應以當事人締約當時之事實及其他一切證據資料為其判斷之標準
        ，以探求當事人真意之原則，實難認被上訴人確有承諾承擔協助上訴人取得
        雜項執照之義務，並以其義務之履行作為系爭本票債務清償之停止條件，如
        未履行以致不能營運獲利即不得行使本票權利之意，換言之，上訴人簽發本
        票原因之協議並未創設被上訴人應負何等契約上給付義務或其債權有何阻止
        其行使之條件，因此，被上訴人於協議書所定最後清償期限（即八十六年六
        月三十日）屆至後仍未獲清償，而依本票行使權利，並無不當。
四、綜上所述，本件上訴人主張被上訴人始終未履行協辦申領雜項執照之義務，條件
    未成就，不得向被上訴人求償票款云云，為不足採，被上訴人抗辯並無應協助上
    訴人取得雜項執照之協議，依票據之無因性請求上訴人給付票款等情，尚屬可信
    。從而上訴人執此訴請確認系爭本票債權不存在，自屬無據，為無理由，不應准
    許。原審為上訴人敗訴之判決，並無不合。上訴意旨指摘原判決不當，求予以廢
    棄改判，為無理由，應予駁回。
五、因本案事證已臻明確，上訴人其餘關於訴外人徐紹錦、陳帶娣等人與上訴人承擔
    債務之理由相關主張及所提證據與本院上開論斷無涉或無違，不予贅述。
六、據上論結，本件上訴為有理由，依民事訴訟法第四百三十六條之一第三項、第四
    百四十九條第一項、第七十八條，判決如主文。
中      華      民      國    八十九    年      五      月    三十一    日
~B臺灣基隆地方法院民事庭
~B    審判長法官  李木貴
~B    法      官  林李達
~B    法      官  何怡穎
右為判決正本係照原本作成
如對本判決上訴，須於判決送達後廿日內向本院提出上訴書狀，同時表明上訴理由；
如已於本判決宣示後送達前提起上訴者，應於判決送達後十日內補具上述理由（均須
按他造當事人之人數付具繕本）。
對於前項當事人之上訴須上訴利益逾六十萬元且以本判決適用法規顯有錯誤為上訴理
由，並經本院許可後，方得上訴。
~B        書記官  莊國南
中      華      民      國    八十九    年      六      月      七      日


司法院資訊處製作；財團法人民間司法改革基金會備份。
